臺灣高等法院民事判決　　　　　　　　 93年度重上字第319號
上　訴　人　乙○○
訴訟代理人　林亦書律師
被　上訴人　甲○○
訴訟代理人　李志澄律師
複　代理人　林美伶律師
當事人間請求清償債務事件，上訴人對於中華民國93年3月19日
臺灣士林地方法院92年度重訴字第241號第一審判決提起上訴，
本院於94年7月19日言詞辯論終結，判決如下：
  主  文
原判決關於命上訴人給付超過新台幣陸佰貳拾萬貳仟陸佰拾陸
元本息部分，及該部分假執行之宣告，既訴訟費用之裁判均廢棄
。
上開廢棄部分，被上訴人在第一審之訴及其假執行聲請均駁回。
其餘上訴駁回。
第一、二審訴訟費用由上訴人負擔五分之四，餘由被上訴人負擔
。
　事實及理由
一、本件被上訴人主張：上訴人於民國（下同）85年6月間透過
    訴外人楊文山向被上訴人借款，自85年6月14日起至同年8月
    3日止，被上訴人經由自己及配偶、親屬之帳戶匯入合計新
    台幣（下同）7,455,271元至上訴人所使用之人頭帳戶即訴
    外人楊趙金花、陳蕙芳、張德寬、林招勳等人之帳戶內，惟
    上訴人迄今分文未還，且上訴人於臺灣台北地方法院檢察署
    85年偵字第18967號86年3月17日偵訊時自承有約定：每10,
    000元一天6元之利息，即年息21.9%，故被上訴人自得請求
    被上訴人返還7,455,271元及以存證信函催告期滿之翌日起
    ，按年息20%計算之遲延利息等情（上開請求，原審判決被
    上訴人勝訴，上訴人不服，提起上訴），被上訴人並於本院
    聲明(一)上訴駁回。(二)訴訟費用由上訴人負擔。
二、上訴人則以：被上訴人於85年8月15日兩造間墊款糾紛協調
    會中，迭次陳明兩造間為丙種融資墊款事實，則依被上訴人
    所自認之融資事實經過及態樣，互核被上訴人自提之存、取
    款紀錄及存摺明細等書證，堪認兩造間所存者，確非一般單
    純之借貸關係，而係丙種融資墊款關係。又兩造間迄未於相
    關之民刑事案件中逐筆會算墊款之金額，且上訴人就訴外人
    吳修量於另案所提數據更非毫無爭執，兩造間復未就爭執之
    墊款數額詳為會算，無容率依被上訴人所指數據逕為認定。
    又如被上訴人主張其於85年6月17日出借現金522,655元，然
    被上訴人所執存入之第三人翁麗霞帳戶之存款憑條，非上訴
    人所使用帳戶，自與本案無涉；此外，被上訴人主張其分別
    於85年7月2日、7月4日、7月30日各出借現金100,000元、10
    0,000元、500,000元之部分，其所執之單據核屬私文書之性
    質，上訴人已就其形式及實質之真正概予否認，被上訴人自
    應就其所主張之事實，再為明確舉證，以實其說等語，資為
    抗辯，並於本院補稱本件與原法院90年度重上字第80號有關
    被上訴人之父吳修量與上訴人等間清償債務事件之訴訟當事
    人，顯不相同，且訴訟上之重要爭點亦非一致，應無「爭點
    效」、「禁反言」原則之適用，而為聲明：(一)原判決廢棄。
    (二)前開廢棄部分，被上訴人在第一審之訴駁回。(三)第一、二
    審訴訟費用由被上訴人負擔。
三、兩造不爭之事實：
　　(一)上訴人前於85年6月間透過訴外人楊文山向被上訴人融通
      款項。
    (二)自85年6月14日起至同年8月3日止，被上訴人經由自己及
      配偶、親屬之帳戶匯入金錢至上訴人所使用之人頭帳戶即
      訴外人楊趙金花、陳蕙芳、張德寬、林招勳等人之帳戶內
      。
    (三)本院90年度重上字第80號吳修量 (被上訴人之父)與上訴
      人間清償債務事件，吳修量雖敗訴，但該案認定上訴人欠
      本件被上訴人7,455,271元（見該審判決書第15頁，即本
      件原審卷(一)第42頁）。
四、兩造爭執要旨：(一)上訴人於另案（台北地院－87年重訴字第
    323號及本院90重上字第80號）之攻防與本件否發生爭點效
    ，禁反言之法律效果？(二)兩造間之法律關係是否為消費借貸
    或丙種融資墊款？(三)兩造間往來之金額為若干元？(四)是否有
    約定利息？茲分述之：
    (一)本件與前案（見同上）並無爭點效、禁反言之法律效果：
      1.按「法院於確定判決理由中，就訴訟標的以外當事人主
        張之重要爭點，本於當事人辯論之結果，已為判斷時，
        除有顯然違背法令之情形，或當事人已提出新訴訟資料
        ，足以推翻原判斷之情形外，應解為在同一當事人就與
        該重要爭點有關所提起之他訴訟，法院及當事人對該重
　　　　要爭點之法律關係，固皆不得任作相反之判斷或主張，
  　　　以符民事訴訟上之誠信原則。惟此係就『同一當事人』
    　　間之訴訟而言；倘非『同一當事人』，即令其間關係牽
      　連密切，非前一訴訟之當事人於後一訴訟為當事人並援
        引前一訴訟重要爭點之法律關係為論據時，後一訴訟之
        法院並不受前訴訟之法院判斷之羈束，仍應依當事人辯
        論之結果，獨立為判斷。」參見最高法院89年度台上字
        第2088號著有判決意旨。
      2.如前上訴理由所載，本件訴訟之兩造當事人為上訴人與
        被上訴人甲○○，惟前述另案之該訟當事人則為上訴人
        與被上訴人之父吳修量，二案之訴訟當事人顯非同一當
        事人，殊無疑義。揆諸前述最高法院判決意旨，本件就
        兩造間之重要爭點，仍應依當事人辯論之結果，獨立為
        判斷，自不受前述非同一當事人之判決內容所拘束。
      3.另查本件之主要爭點如原判決理由（參原判決第14頁）
        所示為「 (一)兩造間之往來金額共為多少？該金額是
        否有消費借貸之法律關係存在？(二)就該借金額有無利
        息之約定？若有，則利息為何？」。惟就訴外人吳修量
        所提清償賠償債務一案而言，該案兩造間之爭點及主要
        攻防，顯在於契約當事人一節，而非借貸款項數額之計
　　　　算，業經該事件之二審判決理由中載明「本件應審酌者
  　　　厥為：(1)系爭借貸契約之貸與人究為上訴人吳修量？
    　　抑為訴外人甲○○？(2)如為甲○○，則甲○○是否有
      　無將債權讓與上訴人？(3)上訴人是否行使代位權？．
        ．．」等項足憑（參同前二審判決書第15頁）等語明確
        ，互核二案之重要爭點顯不相同。揆諸首揭說明，本件
        與另確定訴訟案件間之訴訟當事人及關重要爭點，既非
        同一，即無適用「爭點效」、「禁反言」等法理之餘地
        ，原判決逕為援引適用，似有斟酌之餘地。
　　(二)本件兩造間之法律關係為消費借貸，而非丙種融資貸款：
　　　1.上訴人於另件損害賠償事件曾自承有借貸之事實，其陳
  　　　述：甲○○向我說有資金可以借我，基於同鄉，我確實
    　　與他有金錢借貸關係。．．．但我向甲○○是借6,755,
  　　　271元，但扣押的股票總額已經超過（見原審卷二第146
        、147頁，台北地方法院85年重訴字第1422號案85年12
        月3日審理筆錄）。
  　　2.上訴人於台北地方法院87年度重訴字第323號民事事件
        中，辯稱其係向甲○○借款，原告（即訴外人吳修量）
        則係代甲○○交付借款，被告即上訴人之抗辯復為該法
        院認為可採，並進而駁回原告（即訴外人吳修量）之訴
        ，而該案上訴二審法院後，復經本院相同之認定，而駁
        回上訴人（即訴外人吳修量）之上訴，此復有前二則民
        事判決在卷可證。
  　　3.本院87年度上訴字第4051號刑事判決認定：自85年6月
        14日起至7月24日間，連續提供資金放款予乙○○，供
        其下單買賣股票多次，乙○○並將其所利用之人頭戶張
        德寬、楊趙金花、林昭勳、陳蕙芳等人之存摺及印鑑交
　　　　吳修量收執，墊款利息每萬元每日6元。總計墊款
        7，455，271元（原審卷(一)第79至84頁被證一刑事判決
        書）。
      綜上，上訴人於各該案件中，均自認兩造間為借貸關係，
      在本院審理中雖以兩造間係丙種融資貸款為辯，然上訴人
      對此有利於己之事實應負舉證責任，惟上訴人迄本件言詞
      辯論終結，仍無法舉證以實其說，且上訴人自承兩造當時
      並未約定給付成數不足時，差額由被上訴人補足（見本院
      卷第201頁筆錄），上訴人所辯雙方為丙種墊款契約云云
      ，委不足採。
　　(三)兩造間借貸之金額為6,232,616元；且有約定利息：
　　　1.被上訴人經由彰化銀行城東分行吳修量之00-00000-0、
　　　　00-00000-0帳戶；被上訴人00-00000-0帳戶；吳金書00
  　　　-00000-0帳戶；吳明爵00-00000-0帳戶；吳少君00-000
        00-0帳戶；四女吳明儒00-00000-0帳戶；吳朱衣00-000
        00-0帳　戶；黃淑真00-00000-0帳戶；王蕙珍00-00000
         -0帳戶；友人黃桂蘭00-00000-0帳戶；王蕙芳00-0000
        0-0帳戶；吳靜惠00-00000-0帳戶；楊文山00-00000-00
        -00帳戶匯入合計6,232,616元款項，至訴外人楊趙金花
        、陳蕙芳、張德寬、林招勳設於同分行帳戶，帳號依序
        為0000-00-00 000000；0000-00-00000000；0000-00-0
        0000000；0000 -00-00000000之事實，業據被上訴人之
        父吳修量提出對帳單、帳號明細表、存摺、消費者貸款
        申請書放款額度證明書、憑卡自動融資借款契約書等影
        本為證。核與原法院向上開銀行調閱楊趙金花等人之帳
        戶收支明細表相符，並有銀行傳票、存款憑條等影本在
        卷可憑（見台北地院87重訴323號卷），復為上訴人所
        不爭執。
      2.上訴人陳述：甲○○向我說有資金可以借我，基於同鄉
　　　　，我確實與他有金錢借貸關係。．．．但我向甲○○是
  　　　借6,755,271元，但扣押的股票總額已經超過（請參原
    　　審原證八，台北地方法院85年重訴字第1422號案85年
        12月3日審理筆錄）。
　　　3.證人楊文山證稱：．．．是後來7月底8月份會算時才聽
        說乙○○說股票交易之交割金四成本來約定他跟甲○○
        各出一半，後來改採不足之交割餘額由甲○○全部來墊
        付。．．．結算墊款金額甲○○主張有740幾萬元，乙
        ○○這邊有幾筆爭執，但差距不大。．．．乙○○是對
　　　　甲○○這方計算出之匯入總額無爭執，但認為甲○○有
  　　　導致她需借這麼多錢造成損失應扣除。（請參台北地方
    　　法院87年重訴字第323號案卷，第二宗P.92正面及反面
        之88年11月30日審理筆錄）。上訴人陳述：就往來之金
        額（即匯入之金額）無意見（請參台北地方法院87年重
        訴字第323號案卷，第二宗P.191之89年8月28日審理筆
        錄）。上訴人陳述：．．．就對造前開準備狀所附證物
        形式上不爭執。爭執的是當事人主體的問題。（請參本
        院90年重上字第80號案卷P.131）。
      4.本件上訴人雖提出兩造「應負擔股票交割款日計及累計
        表（見本院卷第96頁上證一），抗辯依該表列第4頁所
        示「乙○○累計溢（短）付款」項下，顯示上訴人自
        85年6月15日兩造開始履行丙種墊款約定之日起，至同
        年8 月3日，因被上訴人未依原約定之墊款成數，支付
        應付之二分之一交割款，以致上訴人每日皆須出售股票
        以補足成數，造成上訴人於交易日之實付款皆高於應付
        之二分之一交割金，累計溢付之金額高達15,879,480元
        ，此部分上訴人主張抵銷云云，然查被上訴人已否認本
        件為丙種墊款，且實際上亦僅為借貸關係而已，已如前
        述，退萬步言，縱如上訴人所言，本件為丙種墊款，而
        兩造並未約定，被上訴人提供資金不符成數，所造成之
        損害應由被上訴人負擔，亦如前述，則上訴人所提出之
        上開累計表及上訴人於94年7月15日所附之大弘會計師
        事務所所為之報告書（見本院卷第200-201頁），均不
        足採，上訴人此部分抗辯，難謂有理由。
　　　5.另上訴人抗辯85年6月17日出借之現金522,655元及85年
        7月2日、7月4日、7月30日各出借現金10萬元、10萬元
        、50萬元部分，其522,655元係存入非上訴人所使用第
        三人翁麗霞帳戶，其他三筆被上訴人所執之原審附證一
        A21、A25、A54同一之單據，屬私文書，否認其真正，
        上訴人並無該數筆債務云云，被上訴人則以上訴人以現
        金返還被上訴人2,523,986元部分被上訴人已扣除，如
        上訴人否認現金部分，被上訴人是否亦應將該現金償還
        之部分剔除等語，經查，上訴人返還被上訴人2,523,98
        6元部分被上訴人已自認並於原審辯論意旨狀內予以表
        列B5、B52已償還部分（見原審卷第10、11頁），而被
        上訴人主張以現金出借上訴人1,222,655元部分則未舉
        證以實其說，此部分上訴人向被上訴人借貸之事實，既
        不能證明，被上訴人請求上訴人償還1,222,655元本息
        部分即不應准許。
　　(四)本件有利息之約定
　　　本件被上訴人主張本件消費借貸之利息，兩造約定為每一
　　  萬元一天6元之利息，並請求按年息20%計算等語。並提出
      台北地方法院檢察署85年度偵字第18967、19917、20121
      號竊盜等案之筆錄為證（見原審原證二）。查上訴人於86
      年3月17日署在該偵訊時就利息部分自承「一萬元一天6元
      利息」，並有前揭筆錄在卷可按，則依上訴人所稱兩造約
      定之利息為年息百分之21點9，則被上訴人減按年息20%計
      算之利息，自屬有據，應予准許。
五、按民第478條規定：消費借貸未定返還期限者，借用人得隨
    時返還，貸與人亦得定一個月以上之相當期限催告返還。本
    件上訴人向被上訴人借款6,232,616元，惟並未約定清償期
    ，其係未定返還期限之金錢借貸，被上訴人自得隨時定一個
    月以上之相當期限催告返還。本件被上訴人以存證信函催督
    促被上訴人清償，並定四十日之期限，惟上訴人於91年11月
    27 日收受該存證信函起，於92年1月7日止，已滿四十日，
    揆諸前揭法律規定，上訴人於92年1月8日起，即負返還之義
    務，其未履行，則就所借貸之上開金額，應自該日起，負給
    付遲延責任。
六、綜上所述，本件被上訴人基於消費貸之法則，求為判命上訴
    人給付6,232,616元本息，洵屬有據，原審判決予以准許，
    並准為假執行之宣告，核無不合，上訴論旨，指摘原判決不
    當，聲明廢棄改判，為無理由，應予駁回上訴。至於逾上開
    金額部分，被上訴人之請求，尚乏依據，原審判決被上訴人
    該部分勝訴，不無可議，上訴論旨，指摘原判決此部分不當
    ，聲明廢棄改判，為有理由，本院自應將該部分廢棄，駁回
    被上訴人在一審之訴及假執行之聲請。
七、本件事證已臻明確，兩造其餘之攻防方法經審酌認與判決結
    果不生影響，無庸逐一論述，併此敘明。
八、據上論結，本件上訴為一部有理由、一部無理由，爰判決如
    主文。
中　　華　　民　　國　　94　　年　　8 　　月　　 2　　日
　　　　　　　　　  民事第16庭審判長法　官  許文章
　　　　　　　　　　　　　　　　    法　官  黃莉雲
　　　　　　　　　　　　　　        法　官  郭松濤
正本係照原本作成。
上訴人如不服本判決，應於收受送達後20日內向本院提出上訴書
狀，其未表明上訴理由者，應於提出上訴後20日內向本院補提理
由書狀（均須按他造當事人之人數附繕本）上訴時應提出委任律
師或具有律師資格之人之委任狀；委任有律師資格者，另應附具
律師資格證書及釋明委任人與受任人有民事訴訟法第466條之一
第一項但書或第二項（詳附註）所定關係之釋明文書影本。
被上訴人不得上訴。
中　　華　　民　　國　　94　　年　　8　 　月　 　5　　日
　　　　　　　　　　　　　　　　　　　書記官  方素珍
附註：
民事訴訟法第四百六十六條之一（第一項、第二項）：
對於第二審判決上訴，上訴人應委任律師為訴訟代理人。但上訴
人或其他法定代理人具有律師資格者，不在此限。
上訴人之配偶、三親等內之血親、二親等內之姻親，或上訴人為
法人、中央或地方機關時，其所屬專任人員具有律師資格並經法
院認為適當者，亦得為第三審訴訟代理人。
